臺灣南投地方法院刑事裁定
110年度聲判字第14號
聲  請  人  興塑利建設有限公司

聲請人兼 
上代表人    陳優利
共同訴訟代理人  周思傑律師
被      告  陳映如


            陳宥𤳉


            陳廷甄



            錢訓迪


            陳錦標


上列聲請人因告訴背信等案件，不服臺灣高等檢察署臺中檢察分
署110年度上聲議字第2396號駁回聲請再議之處分（原不起訴處
分案號：臺灣南投地方檢察署110年度偵字第2273、2274、2275
、2276、2277號），聲請交付審判，本院裁定如下：
    主  文
聲請駁回。
    理  由
壹、程序部分
一、按告訴人不服上級法院檢察署檢察長或檢察總長認再議為無
    理由而駁回之處分者，得於接受處分書後10日內委任律師提
    出理由狀，向該管第一審法院聲請交付審判；法院認交付審
    判之聲請不合法或無理由者，應駁回之，刑事訴訟法第258
    條之1、第258條之3第2項前段分別定有明文。
二、經查，本件聲請人即告訴人興塑利建設有限公司、陳優利以
    被告陳映如、陳宥𤳉、陳廷甄、錢訓迪、陳錦標背信、偽造
    文書、使公務員登載不實、違反洗錢防治法等罪嫌提出告訴
    ，案經臺灣南投地方檢察署（下稱南投地檢署）檢察官偵查
    後，於民國110年9月9日以110年度偵字第2273、2274、2275
    、2276、2277號不起訴處分書（下稱原處分書）為不起訴處
    分；聲請人不服，具狀聲請再議，經臺灣高等檢察署臺中檢
    察分署（下稱臺中高分檢）檢察長於110年10月13日以110年
    度上聲議字第2396號處分書，認再議無理由而駁回再議之聲
    請（下稱駁回再議處分書），並於110 年10 月21日經聲請
    人收受駁回再議聲請之處分書，嗣聲請人於110年10月26日
    委任律師具狀向本院聲請交付審判等情，有送達證書、刑事
    聲請交付審判狀及狀上所蓋之本院收文章戳、刑事委任狀等
    件附卷可稽，並經本院依職權調取上開卷宗核閱屬實，是本
    件聲請交付審判合於法定程式，合先敘明。
貳、實體部分
一、聲請交付審判意旨略以：
  ㈠臺中高分檢認聲請人吳彥興就原不起訴處分之告訴意旨一㈡聲
    請再議為不合法，顯然違法不當，蓋臺中高分檢以110年10
    月20日中分檢榮和110上聲議2396字第1100000693號函函告
    吳彥興並非本案直接被害人(認直接被害人為興塑利建設有
    限公司及陳忠根)，吳彥興並非已實行告訴之告訴人，自不
    得聲請再議。然原不起訴處分書所載告訴意旨一㈡所載之犯
    罪事實係「聲請人吳彥興於101年5月5日向案外人劉正昭購
    買...6筆土地，買賣雙方共同委任被告陳映如辦理所有權移
    轉登記」，且查本院108年度訴字第110號民事確定判決認定
    上開6筆土地之買受人為吳彥興，可知吳彥興為告訴事實之
    直接被害人，並已實行告訴，臺中高分檢駁回再議處分書駁
    回聲請人吳彥興聲請再議顯然違法不當。
　㈡臺中高分檢認定原不起訴處分書之告訴意旨一㈠、㈡、㈢之犯罪
    時間均在101年間為轉帳或匯款行為，並不成立當時之洗錢
    防制法第3條所列之「重大犯罪」，縱有意圖隱藏資金流向
    ，依當時施行之洗錢防制法（98年6月10日修正施行）第2條
    規定，須掩飾或隱藏因自己或他人之重大犯罪所得始足當之
    ，而被告等所為並不該當當時該法第3條所列之重大犯罪任
    何一款，自無法以其行為時之洗錢防制法予以追究，屬於違
    法不當。然原不起訴處分書告訴意旨一㈠、㈡犯罪時間固均在
    101年間，惟告訴意旨一㈢（即興塑利公司指述被告陳映如將
    位於南投縣○○鎮○○路000巷00○00號房屋及土地，自興塑利公
    司名下移轉登記至被告陳宥𤳉、陳廷甄名下）犯罪時間則是
    在106年8月14日，臺中高分檢處分書認定事實存有明顯錯誤
    ，而此部分告訴意旨應適用105年12月28日修正施行之洗錢
    防制法第3條第2款（刑法第342條之罪，為洗錢防制法所稱
    之特定犯罪），被告陳映如受委託卻犯刑法第342條之罪，
    被告陳宥𤳉、陳廷甄收受犯罪所得，均係犯當時洗錢防制法
    第14條之洗錢罪，臺中高分檢認定事實、適用法律均有違誤
    ；另原不起訴處分書告訴意旨一㈠、㈡所涉金額分別為新臺幣
    800萬元、500萬元以上，依當時洗錢防制法第3條第2項第1
    款（即犯刑法第336條第2項之罪，其犯罪所得在新臺幣500
    萬元以上者），亦屬重大犯罪，故臺中高分檢駁回再議處分
    書適用法律存有重大明顯違法。
　㈢末以臺中高分檢駁回再議處分書認興塑利公司為家族合夥財
    產，原處分書告訴意旨一㈠中告訴人陳映如提領金錢轉匯之
    行為，係依據聲請人陳優利、被告陳映如、陳宥𤳉、陳錦標
    之資產協議書內容而為之分產行為，而認被告等未有背信、
    詐欺、侵占、偽造文書之行為，且聲請人陳優利與被告等合
    夥過程中，聲請人吳彥興都沒有出資，故非本案之直接被害
    人。然參照臺灣臺中地方法院（下稱臺中地院）107年度訴
    字第3937號民事判決、臺灣高等法院臺中分院（下稱臺中高
    分院）108年度重上訴自第185號確定（即被告陳映如、陳宥
    𤳉、陳廷甄起訴聲請人陳優利，請求清算合夥財產案件）之
    主文諭知原、被告雙方應偕同辦理清算自101年至106年間共
    同出資經營之合夥事業之合夥財產（即附表一「合夥事業經
    營之4個建案」），及上開判決附表二「被告陳映如等人自
    提資金明細表」，均並不含本案聲請人興塑利公司之設立資
    本及告訴意旨一㈠指述之「欣榮一品」建案；且興塑利公司
    設立日期為100年11月4日，顯然不在上開民事確定判決效力
    及認定事實之範圍內；又參照上開清算合夥財產事件卷附之
    「資產分配協議書」簽訂之日期為102年9月1日，則何以能
    以成立在後之資產協議分配書作為被告陳映如等在101年間
    違法行為之有利證明，是上開民事確定判決並未認定興塑利
    公司為家族合夥公司，亦未認定「欣榮一品」建案為合夥財
    產，臺中高分檢駁回再議處分書認定事實，顯有違誤等語。
二、本院之判斷：
　㈠按刑事訴訟法第258條之1規定聲請人得向法院聲請交付審判
    ，揆其立法意旨，係對於「檢察官不起訴或緩起訴裁量權」
    制衡之一種外部監督機制，法院僅就檢察官所為不起訴或緩
    起訴之處分是否正確加以審查，以防止檢察機關濫權，依此
    立法精神，同法第258條之3第3項規定法院就交付審判之聲
    請為裁定前，得為必要之調查，而同法第260條對於不起訴
    處分已確定或緩起訴處分期滿未經撤銷者得再行起訴之規定
    ，其立法理由說明該條所謂不起訴處分已確定者，包括「聲
    請法院交付審判復經駁回者」之情形在內，是前述所謂「得
    為必要之調查」，係指調查證據之範圍應以偵查中曾顯現者
    為限，不可就新提出之證據再為調查，亦不可蒐集偵查卷宗
    以外之證據，否則將與同法第260條之再行起訴規定混淆不
    清，亦將使法院僭越檢察官之職權，而有回復糾問制度之虞
    。準此，法院於審查交付審判之聲請有無理由時，除認為聲
    請人所指摘不利被告之事證，未經檢察機關詳為調查或斟酌
    ，或不起訴處分書所載理由違背經驗法則、論理法則或其他
    證據法則者外，不宜率予交付審判。又所謂聲請人所指摘不
    利被告之事證，未經檢察機關詳為調查，係指聲請人所提出
    請求調查之證據，檢察官未予調查，且若經調查，即足以動
    搖原偵查檢察官事實之認定及處分之決定，倘調查結果，尚
    不足以動搖原事實之認定及處分之決定者，仍不能率予交付
    審判。且法院裁定交付審判，即如同檢察官提起公訴使案件
    進入審判程序，是法院裁定交付審判之前提，必須有偵查卷
    宗內所存證據已符合同法第251條第1項所規定之「足認被告
    有犯罪嫌疑」而檢察官應提起公訴之情形，亦即該案件已經
    跨越起訴門檻，否則，縱或法院對於檢察官所認定之基礎事
    實有不同判斷，但如該案件仍須另行蒐證偵查始能判斷應否
    交付審判者，因交付審判審查制度並無如同再議救濟制度得
    為發回原檢察官續行偵查之設計，法院仍應依同法第258條
    之3第2項前段規定，以聲請無理由而裁定駁回。
　㈡次按犯罪事實應依證據認定之，無證據不得認定犯罪事實，
    刑事訴訟法第154條第2項定有明文。又按認定不利於被告之
    事實，須依積極證據，苟積極證據不足為不利於被告事實之
    認定時，即應為有利於被告之認定，更不必有何有利之證據
    ；事實之認定，應憑證據，如未能發現相當證據，或證據不
    足以證明，自不能以推測或擬制之方法，為裁判基礎；認定
    犯罪事實所憑之證據，雖不以直接證據為限，間接證據亦包
    括在內，然無論直接或間接證據，其為訴訟上之證明，須於
    通常一般之人均不致於有所懷疑，而得確信其為真實之程度
    者，始得據之為有罪之認定，倘其證明尚未達到此一程度，
    而有合理性懷疑之存在時，即無從為有罪之認定，此有最高
    法院30年度上字第816號、40年度台上字第86號、76年度台
    上字第4986號判決意旨可資參照。另按告訴人之告訴，係以
    使被告受刑事訴追為目的，是其陳述是否與事實相符，仍應
    調查其他證據以資審認，有最高法院52年度台上字第1300號
    判決意旨參照。
　㈢末按上級法院檢察署檢察長或檢察總長認再議為無理由者，
    應駁回之；認為有理由者，第256條之1之情形應撤銷原處分
    ，第256條之情形應分別為左列處分：一、偵查未完備者，
    得親自或命令他檢察官再行偵查，或命令原法院檢察署檢察
    官續行偵查。二、偵查已完備者，命令原法院檢察署檢察官
    起訴，刑事訴訟法第258條訂有明文。此為上級檢察官對於
    下級檢察官撤銷緩起訴處分之內部實質、妥當性審查機制，
    故上級檢察官對於再議案件有糾正下級檢察官認定事實之權
    ，自不待言。法院對於聲請交付審判案件之審查密度，原則
    自應予以尊重，僅於例外情形就具體個案，審查是否有裁量
    權逾越與濫用之明顯重大瑕疵，否則即有過度介入上級檢察
    官就此之實質、妥當性裁量權限。又告訴乃論之罪，其告訴
    應自得為告訴人之人知悉犯人之時起，於6個月內為之；其
    告訴已逾告訴期間者，應為不起訴之處分，刑事訴訟法第23
    7條第1項、第252條第5款分別定有明文。
　㈣經查：
　1.原不起訴處分及駁回再議處分之理由暨事證，業經本院調閱
    前開卷證核閱屬實，又原不起訴處分及駁回再議處分亦均已
    敘明認定被告尚不構成聲請人所指述犯行之理由，且原不起
    訴處分及駁回再議處分所據之理由，經核亦尚無違背經驗法
    則、論理法則及證據法則之處，是原不起訴處分及駁回再議
    處分認定本案被告犯罪嫌疑仍有不足，核無違誤。
　2.聲請意旨雖稱:臺中高分檢以110年10月 20日中分檢榮和110
    上聲議2396字第1100000693號函告吳彥興並非原處分書告訴
    意旨一㈡之直接被害人而非適格之告訴人，認臺中高分檢之
    認定違法不當。聲請意旨此部分指摘係以原處分書關於告訴
    意旨一㈡之告訴意旨所載「告訴人吳彥興於101年5月5日向案
    外人劉正昭購買…」（見原處分書第4頁第7行）為據，然此
    部份事實迭經原處分書、再議駁回處分書認定吳彥興並未出
    資購買告訴意旨一㈡所指之南投縣○○鎮○○段○0000號之土地（
    下稱第1495號土地），並非該部分告訴事實之直接被害人，
    故非適格之告訴人（見原處分書第10頁第20行、再議駁回處
    分書第7頁第13行），再議駁回處分書為此認定係以吳彥興
    於臺中地院107年度訴字第3937號案件審理時證稱「（你有
    無參與（4個建案））?第一案劍橋一期（即第1495號土地）
    原地主是萬達建設公司的劉正昭所有，他賣這塊地套了二十
    多年，他請我幫他解套，所以我去把他買下來，用陳優利的
    錢去買，轉到興塑利....」，及「（4個建案的興建資金從
    何而來?）第一案跟台灣銀行用信保基金貸兩千萬....」、
    「(為何能夠登記在錢訓迪名下?)因為陳映如做代書，他說
    那是他們家族的，所以買土地的時候就登記在錢訓迪名下」
    （見臺中地院第107年訴字第3937號影卷第2宗，第83-84頁
    ），與吳彥興於110年3月26日提出於南投地檢署之刑事補充
    告訴理由狀陳稱 「系爭1495地號等土地確為告訴人吳彥興
    實際與賣主劉正昭洽商、議價購買；並由吳彥興簽發親自書
    寫....支票二張給賣主劉正昭」，並提出以聲請人陳優利為
    發票人、面額分為100萬、200萬之支票影本（見南投地檢10
    8年度他字第1253號卷第159頁反面、第161-162頁）後，吳
    彥興並未再提出任何足資證明第1495號土地係由其出資購買
    證據之事實，經前後證據相互勾稽，可知吳彥興確實並非第
    1495號土地實際出資購買人，僅係代被告陳映如家族向劉正
    昭購買土地之人，則吳彥興並非告訴意旨一㈡所指第1495號
    土地紛爭之直接被害人且非適格之告訴人，實屬有據，臺中
    高檢署上開函示及再議駁回聲請書認定事實，符合經驗法則
    ，並為適法，聲請意旨此部分斷章原處分書意旨之義據以指
    摘再議駁回處分書，並無理由。
  3.又聲請意旨另稱：再議駁回處分書認原告訴意旨一㈠、㈡、㈢
    之犯罪時間均在101年間為轉帳或匯款行為，並不成立當時
    之洗錢防制法第3條所列之「重大犯罪」，然關於告訴意旨
    一㈢被告陳映如將門牌號碼南投縣○○鎮○○路000巷00號、22號
    房屋及坐落土地自興塑利公司名下移轉登記至被告陳宥𤳉、
    陳廷甄名下之時間為106年8月14日，應有105年12月28日修
    正施行洗錢防制法第3條第2款之適用，而告訴意旨一㈠、㈡所
    涉金額均在500萬元以上，則應適用98年6月10日修正施行同
    法第3條第2項第1款之適用，而均構成洗錢防制法之罪，而
    認再議駁回處分書適用法律，存有重大明顯違法；且參照臺
    中地院107年訴字第3937號民事判決、臺中高分院108年度重
    上訴字第185號民事確定判決之主文諭知原、被告雙方應偕
    同辦理清算自101年至106年間共同出資經營之合夥事業之合
    夥財產（即附表一「合夥事業經營之4個建案」），及上開
    判決附表二「被告陳映如等人自提資金明細表」，均不含告
    訴意旨一㈠指述之「欣榮一品」；且原處分書及再議駁回處
    分書認定被告陳映如等人係依據聲請人與被告等之資產分配
    協議書所為資產分配，惟該協議書簽定之日期為102年9月1
    日，不得作為解釋被告陳映如等人於101年間之違法行為之
    依據。然無論告訴意旨一㈠、㈡應適用98年施行之洗錢防制法
    第3條第2項第1款、告訴意旨一㈢應適用105年之同法第3條第
    2款，均以被告等之行為構成上開條文所列舉之犯罪（本案
    即刑法第336條第2項業務侵占罪、第342條背信等罪）為前
    提，然依據原處分書、再議駁回處分書認定之事實，被告等
    人並不成立上開之罪，分述如下:
　　⑴聲請人陳優利與被告陳映如、陳宥𤳉、陳錦標本共同經營
      鴻標建設公司（下稱鴻標公司）、冠登營造有限公司（下
　　　稱冠登公司），其中告訴意旨一㈠所指之「欣榮一品」（
      即坐落於南投縣○○鎮○○段000000地號土地）建案為鴻標公
      司所有之案件，有被告陳錦標於臺中地院107年度訴字第3
      937號民事案件言詞辯論時證述「（成立時候有幾個人實
      際出資鴻標?）我出錢，但因為是家族公司，家族成員一
      起出力；（鴻標公司在竹山有蓋「欣榮一品」建案?）有
      ，二十戶.....我弟妹各自有股份和分錢....」、陳錦標
      於南投地檢署訊問時稱「...最早我們兄弟姊妹都是在鴻
      標建設一起打拼....後來陳優利自己偷偷成立興塑利建設
      公司，我才會跟陳優利不合....」（見臺中地院107年度
      訴字第3937號影卷第2宗第79頁、南投地檢署1085年度他
      字第329號卷二第191頁）在卷可考。而依據臺中地院107
      年度訴字第3937號民事判決附表一、臺中高分院108年度
      重上訴字第185號民事確定判決附表一，諭知聲請人陳優
      利應偕同被告陳映如等人辦理清算之合夥財產，乃係由興
      塑利公司起造之4建案，而本件告訴意旨一㈠所稱之「欣榮
      一品」案件係屬鴻標公司所有，已如上述，非屬興塑利公
      司所有，不在上開民事判決認為應清算之合夥財產之列，
      自不待言，聲請人於原處分書告訴意旨一㈠就「欣榮一品
      」之指摘，顯屬誤會。
　  ⑵聲請人陳優利與被告陳映如、陳錦標、陳廷甄（當時名為
      陳詩緯）、案外人陳韋助（上開4人之父）於101年4月25
      日簽訂切結書，約定「因公司內部資產、帳務、股份及98
      年協議之大水庫今已結算清楚，公司全部現有現金、土地
      、不動產歸陳錦標所有，及尚未移轉完成之下列不動產：
      ……，本人願意無條件隨時過戶給陳錦標或其指定之人，及
      現階段暫不再購地，俟桂園名邸及七號案完成再另行訂定
      合作事宜或解散之。優利分4000萬（含一品）＋…，宥𤳉分
      1000萬（含一品）＋…，四案分紅20%，詩緯分200萬元，映
      如分大忠路171號未繳清之房貸＋同上四案分紅10%，並註
      記：優利、映如、宥𤳉之分紅共50%，爸爸統籌管理分配
      。」，有切結書在卷供查（見南投地檢108年度他字第329
      號卷二第236頁）；另被告陳錦標（甲方）與聲請人陳優
      利（乙方代表，代表陳優利、陳映如、陳宥𤳉）於102年9
      月1日簽訂資產分配協議書，約定「甲、乙雙方是兄弟姐
      妹關係，雙方合意就以往共同打拼所得資產分配如下：一
      、鴻標建設公司歸陳錦標，冠登營造公司歸陳優利，雙方
      若持有對方股份，應於一個月內登記給對方，不得主張分
      配剩餘價值。二、資產分配如附表一、二，日後水電、稅
      捐、貸款還償皆各自負擔。……」，有資產分配協議書在卷
      可查（見臺中地院107年度訴字第3937號影卷第2宗第148-
      155頁）。比較上開2文件之內容，切結書有較清晰之分產
      比例，且參之被告陳錦標於南投地檢署訊問時答稱「（你
      是否於101年6月27日傳送簡訊與陳優利，內容為:我和弟
      妹分產後，他們第一次買地，我向他們恭喜....?）是。
      」（見南投地檢署1085年度他字第329號卷二第187、191
      頁）「（你怎麼知道他們有合夥?）....101年時我父親要
      求我簽分產協議書」、被告錢訓迪之辯護人於南投地檢署
      訊問時證稱「101年他們陳氏家族分產時，陳優利邀爸媽
      與弟妹用分產的現金共同出資、合夥經營劍橋一期的開發
      案」（見南投地檢署1085年度他字第329號卷三第153頁）
      ，可知聲請人、被告等人所稱之分產行為係依指101年間
      所為，聲請人原處分書、再議駁回處分書所指之分產協議
      係指101年簽訂之切結書，聲請意旨稱分產行為係指依據1
      02年9月1日簽訂之資產分配協議書，並據此指摘被告陳映
      如等人於101年移轉現金之行為違法，容有誤會，故聲請
      意旨此部分所指摘，尚難採信。
　　⑶又被告陳映如、陳宥𤳉、陳廷甄將家族分產所得資金，與
      聲請人陳優利合夥投資興塑利公司購買之「劍橋一期」（
      即第1495號土地）建案土地，並將該筆土地借名登記於被
      告錢訓迪名下，此有被告陳映如陳報狀、被告陳優利回覆
      被告陳錦標之手機訊息、案外人吳彥興於臺中地院107年
      度訴字第3937號民事案件審理之證述、陳優利於LINE家族
      群組中之對話在卷可考（見南投地檢108年度他字第329號
      卷一第175-176頁、202頁、臺中地院第107年訴字第3937
      號影卷第2宗第83-84頁、南投地檢108年度他字第329號卷
      三第38頁），則被告陳映如依據101年切結書內容，於如
      原處分書告訴意旨一㈠所載之101年5月3、4日，自鴻標公
      司所有之「欣榮一品」建案帳戶，轉匯現金予陳映如、陳
      宥𤳉、陳廷甄、陳韋助、陳錦標名下帳戶，係為分產之行
      為屬合法行為，聲請人此部分告訴，亦無足採。
　　⑷聲請意旨雖再稱:原處分書告訴意旨一㈢告訴被告陳映如於1
      06年8月14日將坐落於南投縣○○鎮○○段○0000000地號及坐
      落其上建號1491號建物自興塑利公司名下移轉至被告陳廷
      甄名下，且將雲林段第1517-9地號及坐落其上建號第1490
      號建物自案外人陳忠根名下移轉至被告陳宥𤳉名下，上開
      被告係犯背信罪、行使偽造私文書罪、使公務員登載不實
      罪，而原處分書、再議駁回處分書均以上開被告之行為係
      因合夥關係而為之移轉登記行為，且為聲請人陳優利所知
      悉，而認被告陳映如、陳廷甄、陳宥𤳉不構成上開之罪，
      然上開行為係在106年8月14日為之，應適用105年修正之
      洗錢防制法，而認臺中高分檢之再議駁回處分書適用法律
      有違誤等語。然此部分告訴意旨應如何適用洗錢防制法之
      前提，應以被告等人此部分移轉房地行為，是否構成上開
      各罪為前提，然參之聲請人陳優利於106年8月13日，在其
      家族LINE群組與被告等人之對話得知，其已同意清算合夥
      關係（群組中用語為「分家」）且說明於合夥關係下共推
      出4筆建案（群組中用語為「總檢討這6年，我們蓋4批房
      」），並承諾上開房地，即建案名稱為上上謙綠景花園別
      墅B3戶登記給被告陳廷甄、將B2登記給被告陳宥𤳉（見南
      投地檢署1085年度他字第329號卷三第26、27、33頁），
      則被告陳映如、陳廷甄、陳宥𤳉依據與聲請人陳優利協議
      內容，清算合夥關係而移轉上開房地，並無證據足證構成
      上開犯罪，聲請意旨此部分指謫，亦無理由。
　㈣綜上所述，本案依卷內現存證據，無法認定被告有聲請人所
    指應達起訴前開犯罪門檻之嫌疑，原不起訴處分及駁回再議
    處分中既已就聲請人所指前揭罪嫌詳予調查卷內所存證據，
    並敘明所憑證據及判斷理由，且無明顯悖於經驗法則、論理
    法則之處，於法均無違誤，又聲請人其餘指摘各節均不足以
    動搖原偵查結果，揆諸首揭說明，本案交付審判之聲請為無
    理由，應予駁回。
三、依刑事訴訟法第258條之3第2項前段，裁定如主文。
中　　華　　民　　國　　111 　年　　3 　　月　　14　　日
            刑事第四庭 審判長 法  官    黃益茂 
　　　　　　　　　            法  官    蔡霈蓁
　　　　　　　　　            法  官    林昱志 
以上正本證明與原本無異。
本裁定不得抗告。
                              書記官    陳淑怡
中　　華　　民　　國　　111 　年　　3 　　月　　14　　日